# 企业现在仍然执行行业会计制度的原因

提问人：sh01 马学国 时间：2010-08-21 14:48:09
看到陈老师在一个回复中提到“应当首先关注该企业为何现在仍然执行 1993 年发布的行业会计制
度？”（http://bbs.esnai.com/frame.php?
frameon=yes&referer=http%3A//bbs.esnai.com/viewthread.php%3Ftid%3D4679772%26highlight%3D），感觉在陈老师看来仍旧执行行业制度似乎是本是就是个大问题。 记得有人曾经发帖说这些制度已经失效，不能执行了。我当时发表了不同的看法。 至今仍有企业在执行且没有被审计局、财政监督局、审计署特派办、财政监察专员办、注册会计师叫停，就说明这些行业制度依然有效，可以执行。 我发这个帖子不是为了和别人较劲证明自己的正确，只是想为这些企业正正名——他们不是另类，执行行业制度既不违法也不丢人，不应当受到“首先关注”！（当然执行的制度的内容是有些落后） 为什么企业还执行行业制度呢？这不是一个积极的选择，而是无奈的选择。我们可以用倒推的方法来看他们为什么执行行业制度： 1 、至今仍有大量企业没有执行会计准则（ 2006 ），这点大家没有异议吧？ 如果没有异议，那就说明没有执行新会计准则不另类，不值得“关注”。 2 、没有执行新会计准则的企业，从 2006 年往前推，执行什么制度呢？ 应该是 2001 年的《企业会计制度》。 这个企业会计制度是怎样执行的呢？根据《财政部关于印发国有企业申请执行＜企业会计制度＞的程序及报送材料的规定＞的通知》（财会［ 2001 ］ 44 号）的有关规定，当时的“新企业会计制度”是经财政部门批准后才可以执行的。该文件的状态是“现行有效”， 2007 年（也就是新准则发布一年后）还有企业根据该文件申请执行了企业会计制度。（文件部分内容附在帖子最后，文件说的是国企，但其他企业往往是参照执行，不会跑到国企前边抢先执行） 也就是说，当时对执行企业会计制度，管理当局采取的是谨慎的审批制，而不是像 2006 年的新准则实行声明制。所以，很多企业或没有申请，或申请而没有被批准，所以从 2001 年新企业会计制度开始执行到 2005 年底（这是财政部原先计划的新企业会计制度执行扫尾的时期）一直继续执行行业制度。 2006 年 2 月 15 日，新会计准则发布，执行行业制度的企业面临选择：申请执行企业会计制度，还是在时机成熟时从行业制度直接执行新会计准则？虽然 2006 年以后直至今天再申请执行企业会计制度都是合法的，但是却是不太合时宜的。所以现在执行行业制度的企业一般会选择以后直接执行新会计准则。不过， 2009 年底财政部发布的准则趋同路线图（征求意见稿，正式文件 2010 年 4 月发布），又推迟了这些企业执行新会计准则的步伐，这些企业很可能等到财政部说的“准则相对稳定期”（ 2012 年以后）执行“新新会计准则”（不是新会计准则的笔误，是指经过大批量“趋同”修订后的新准则）。这些企业没有执行企业会计制度或企业会计准则而是继续执行近 20 年前的行业制度，是主动或被动地失去了执行企业会计制度的时机（最佳时机是2003-2005 ， 2006 年颁布新准则）和执行新会计准则的时机（最佳时机是 2008 年， 2007 年有点早， 2009 年已经知道新准则要大修）。 所以，这些企业是在无奈中“坚守”着行业制度，在期盼中等待执行“新新会计准则”。他们不应当被人（尤其是审计人员）特别关注。
附：网上搜到的文件： 【法规标题】财政部关于印发《国有企业申请执行〈企业会计制度〉的程序及报送材料的规定》的通知【发布部门】财政部 【发文字号】财会[2001]44号 【批准部门】 【批准日期】 【发布日期】2001.07.31 【实施日期】2001.07.31 【时效性】现行有效 【效力级别】部门规范性文件 【法规类别】企业会计 【唯一标志】 36677【全文】 财政部关于印发《国有企业申请执行 　〈企业会计制度〉的程序及报送材料的规定》的通知 　（财会〔２００１〕４４号） 　　国务院有关部委，各省、自治区、直辖市、计划单列市财政厅（局），新疆生产建设兵团财务局，中央企业集团公司：
现将《国有企业申请执行〈企业会计制度〉的程序及报送材料的规定》印发给你们，请遵照执行。执行中有何问题，请及时函告我部。 附件：国有企业申请执行《企业会计制度》的程序及报送材料的规定
中华人民共和国财政部 　　　　　　　　　　　　　二００一年七月三十一日
附件：　　　　　　 国有企业申请执行《企业会计制度》的程序及报送材料的规定
为了促进会计资料真实、完整，提高会计信息质量，现对国有企业申请执行《企业会计制度》的程序及报道材料，规定如下：
一、申请执行《企业会计制度》的国有企业，应根据行业会计制度以及相关补充规定（以下简称“原制度”），按照办理年终结账前财产清查等要求，全面清查企业的资产、负债： 　　１．清理债权、债务，并确认其与债务、债权单位的相关金额是否一致，是否存在坏账损失； 　　２．原材料、产成品、自制半成品、库存商品等各项存货的实存数量与账面数量是否一致，是否存在积压物资和报废损失； 　　３．各项投资与被投资单位的相关金额是否一致，是否存在投资损失； 　　４．房屋建筑物、机器设备、运输工具、在建工程等各项资产的实存数量与账面数量是否一致，是否存在盘盈、盘亏和毁损等情况； 　　５．需要清查、核实的其他内容。 　　上述清查出的结果，按原制度的规定先计入待处理财产损溢。同时，在上述全面清查的基础上，按照《企业会计制度》中有关规定，检查各项资产、负债的金额，确认各项资产的减值损失，计入待处理财产损溢。将上述待处理财产损溢按规定程序批准后进行处理。 　　企业清查出的各项资产损失，应编制待处理资产损失明细表（格式如下）。 　　二、申请执行《企业会计制度》的企业，在全面清查财产、核实债务的基础上，应聘请会计师事务所和注册会计师进行审计。所聘请的会计师事务所必须具备财政部《关于国有企业年度会计报表注册会计师审计若干问题的通知》（财企〔２０００〕９０５号）第二条规定的条件。注册会计师应对企业核查出的各项资产损失的真实性、合理性以及企业内部控制制度的有效性发表意见。 　　三、申请执行《企业会计制度》的企业，应向各级主管财政机关（指财政部和各省、自治区、直辖市、计划单列市的财政部门，下同）的会计管理部门，报送如下材料：
１．申请执行《企业会计制度》的报告； 　　２．经理（厂长）会议、或董事会或类似机构批准执行《企业会计制度》的文件等； 　　３．执行《企业会计制度》的理由，以及执行《企业会计制度》预计对企业财务状况、经营成果影响的说明； 　　４．企业现有资产质量的说明，以及执行《企业会计制度》预计产生的资产损失及其说明； 　　５．企业财务会计机构设置、人员配备、内部会计控制及有效性和管理结构各层次的职责等状况的资料； 　　６．有资格的会计师事务所出具的审计报告； 　　７．其他材料，如原执行何种会计制度、采用的重要会计政策、原会计制度执行情况，最近３年收入、利润总额、净利润、资产总额、负债总额和所有者权益总额、未分配利润（或未弥补亏损）余额、尚可用以后年度利润弥补的亏损，以及内部控制制度和实施有效性的说明等。 　　四、各级主管财政机关（指财政部和各省、自治区、直辖市、计划单列市的财政部门，下同）的会计管理部门，应会同企业管理部门对企业上报的申请材料进行审查，会计管理部门侧重审查企业的会计机构及人员配备是否符合要求、会计基础工作是否扎实、内部会计控制是否健全等有关情况；企业管理部门侧重审查企业的财务状况是否良好、执行《企业会计制度》的承受能力是否具备、内部资本与财务管理体制是否完善、资产的损失处理方法是否合乎规定等。......

回答人：chenyiwei
基本情况是这样。 2003 年国资委成立之后，审批国有企业执行《企业会计制度》的权限变为由国资委和财政部共同审批。当时发布了“关于做好执行《企业会计制度》工作的通知”（国资评价[2003]45号），并且为了规范不同会计制度之间的转换，还发布了“工业企业执行《企业会计制度》有关问题衔接规定”（财会[2003]31号）等一系列文件。当时的计划是到 2005 年，除了执行《小企业会计制度》的小企业外，其他非金融企业均执行《企业会计制度》。当然，目前的实际情况是很多企业到现在还没有完成这个过程，然后就如楼主所说，面临执行企业会计制度还是新准则的选择了。

回答人：chenyiwei
回复 报纸 haihan235 的帖子 1 、《企业会计制度》前面的 160 条部分，对核算原则是作出了具体规定的，后面的会计科目使用说明和会计分录举例中又再次重复，所以会计制度并不只是简单的帐务处理程序，也是体现了确认和计量方面理念的。原制度中体现的理念与新准则是不一致的。 2 、 13 个行业制度确实没有被明文废止。已被明文废止的是原先 1992 年发布的《企业财务通则》和与之相配套的分行业财务制度。见《财政部关于公布废止和失效的财政规章和规范性文件目录（第十批）的决定》（财政部令第 48 号）。

回答人：chenyiwei
回复 7 楼 haihan235 的帖子 1 、请说明您认为“13个行业会计制度早在 2008 年就被国务院废止了”的政策依据。会计制度本身属于财政部发布的规范性文件，连部门规章也不是（《企业会计准则——基本准则》属于部门规章），因此会计制度的废立是无需由国务院下文明确的。 2 、《企业会计制度》的第一条是“为了规范企业的会计核算，真实、完整地提供会计信息，根据《中华人民共和国会计法》及国家其他有关法律和法规，制定本制度”，其中的制定依据没有提到 1993 年的《企业会计准则》（虽然《企业会计准则》当初是由国务院以国函[1992]178号批复过的），而仅仅提到“《中华人民共和国会计法》及国家其他有关法律和法规”。按照字面意思理解，其中仅指《会计法》等法律（可能涉及到公司法和证券法），以及《企业财务会计报告条例》（国务院令第 287 号）。这是财政部当时的一个故意的模糊化处理。